臺灣高等法院民事判決　九十一年度上字第二九號
　　　上訴人即附
　　　帶被上訴人　國揚實業股份有限公司
　　　法定代理人　侯西泉
　　　附帶上訴人　甲○○
右當事人間返還價金等事件，上訴人對於中華民國九十年十一月六日臺灣臺北地方法
院九十年度訴字第三一六四號第一審判決提起上訴，被上訴人為附帶上訴，本院判決
如左：
    　主　    文
上訴人之上訴駁回。
原判決關於駁回附帶上訴人後開第三項之訴部分，與命附帶上訴人負擔訴訟費用之裁
判均廢棄。
上訴人應再給付附帶上訴人新臺幣柒拾伍萬壹仟伍佰元，及自九十年七月六日起至清
償日止，按週年利率百分之五計算之利息。
附帶上訴人其餘附帶上訴駁回。
第二審訴訟費用關於上訴部分，由上訴人負擔。第一審訴訟費用關於命附帶上訴人負
擔部分，及第二審訴訟費用關於附帶上訴部分，由上訴人負擔百分之二十四，餘由附
帶上訴人負擔。
      事      實
甲、上訴人即附帶被上訴人方面：
一聲明：
  (一)上訴聲明：
    (1)原判決不利於上訴人之部分廢棄。
    (2)右廢棄部份，附帶上訴人在第一審之訴及其假執行之聲請均駁回。
  (二)答辯聲明：對造之附帶上訴駁回。
二陳述：除與第一審判決記載相同者予以引用外，補稱：
  (一)違約金過高，固得減至相當數額，惟違約金酌減之額度不得反於社會公允相當性
    及債權人損害之數額任意定之。私法自治為民事最高原則，契約自由原則乃私法
    自治在經濟活動規範上之具體表現，法院應予以尊重。即法院於適用民法第二百
    五十二條酌減違約金時本不應過度限縮契約自由之真諦。本件房屋、車位及其基
    地之買賣，屬預售屋之買賣，附帶上訴人所繳價金，為上訴人等支付承攬工程者
    工程款之資金來源，倘購屋者於房地產景氣佳時購屋，而嗣於景氣跌落時動輒無
    故不續繳款，勢必間接造成無法如期完工之窘境，且建商另須行背負沈重之利息
    壓力、再次銷售之廣告、人事費用及承擔跌價風險，終致停工或倒閉而對其他承
    購人造成給付不能之重大社會問題且建築產業上下牽連，如購屋者恣意拒繳價金
    ，恐將肇生骨牌效應終不利於國家整體經濟，益證明此劣風不容助長。
  (二)本件違約金沒收之額度在內政部範本沒收價金總額百分之二十額度以內，已公允
    至極。該額度以內之違約金本無過高之情事，不應酌減。退步言之，原審就酌減
    違約金之事實因素審查，如何排除模範條款，認司法之審查優於行政審查云云，
    未具體說明，直接以司法權力不當干涉人民已受修正之契約自由，洵為可議。
  (三)系爭房屋土地買賣預訂契約書係兩造充份閱覽後合意簽訂，相關權利義務之規範
    ，契約書中定有明文，兩造自應同受拘束。契約亦課賣方應全額支付違約金之義
    務，是契約雙方當事人之權利義務，洵稱對等，並無顯失公平之處。另系爭契約
    約定以所繳價金作為上訴人重行出售本戶房屋所需費用及稅捐之抵價及損害賠償
    金和違約金，是違約後不利之效果，附帶上訴人早就知之甚詳；而各該系爭房地
    不貲，附帶上訴人在訂約前，即應已審慎考慮履約之可能性及未能履約之風險，
    然其卻於契約締結後無故未再履約，是其實不得以自己單方無故違約後，再主張
    違約金過高，請求法院酌減相當之數額。
  (四)系爭房地再出售之總價金為新臺幣（下同）一千六百萬元，附帶上訴人承購時系
    爭房地總價金為二千零九十七萬元，是上訴人就系爭房地再行出售就價金部份所
　　失之利益至少有四百九十七萬元。再系爭房地銷售酬金為八十萬元，上訴人至少
　　受有五百七十七萬元之損害，僅沒收三百八十七萬元，自無違約金過高之情。
  (五)另案九十年度重上字第七十號判決，完工期限係九百個日曆天，與本件係七百個
    工作天不同。另該判決僅表明富邦建經公司是否須與上訴人負連帶賠償責任一事
    ，與本件上訴人是否違約無涉。系爭契約未約定賣方不得將系爭房地信託第三人
    ，附帶上訴人指上訴人違約在先云云未盡舉證之責。
  (六)上訴人將土地及建物起造人名義信託富邦建經公司，目的在確保系爭買賣契約得
    順利履行等，有關各該承購戶主張其於國揚公司將土地及建物起造人名義信託予
    富邦建經公司後，其能否取得承購房地所有權疑義乙節，富邦建經公司已表示各
　　該承購戶依約履行並辦理房貸對保手續後，將產權移轉登記予承購戶。此亦有富
　　邦建經公司出具之同意書為憑，系爭「天琴」房屋已於八十九年十二月十九日完
　　工取得使用執照，且完成交屋之客戶亦均取得房地所有權，足證上訴人並無違約
    之處。附帶上訴人所指之「國揚事件」及變更土地及房屋起造人名義及本院九十
    年度抗字第四四○二號裁定顯與違約金是否過高乙節無涉。
三證據：除援用第一審所提出者外，補提：
  上證(一)：土地建物不動產買賣契約書。
  上證(二)：房地銷售合約書。
  上證(三)：土地憑證十二紙。
乙、被上訴人附帶上訴人方面：
一聲明：
  (一)上訴聲明：
    (1)原判決不利附帶上訴人部分廢棄。
    (2)上訴人國揚實業股份有限公司應再給付附帶上訴人甲○○三百一十四萬五千五
      百元，及自九十年七月六日起至清償日止，按年息百分之五計算利息。
    (3)請准供擔保宣告假執行
  (二)答辯聲明：上訴駁回。
二陳述：除與第一審判決記載相同者予以引用外，補稱：
  (一)上訴人因其法定代理人侯西峰掏空公司資產陷於困境。侯西峰且被收押。上訴人
    未經買受人之同意，擅自將出售之土地及出賣房屋之起造人名義，信託與富邦建
    築經理股份有限公司。信託目的係委託出售，以所得售價清償委託人對富邦商業
    銀行之全部未嘗債務，可見系爭土地信託與富邦公司之目的，僅為處分受託土地
    及其上房屋，以清償上訴人積欠銀行之借款，其性質為處分信託財產。足見上訴
    人違約在先。附帶上訴人自得依契約約定請求返還已繳全部價金三百七十八萬元
    ，原判決僅判准七十二萬四千五百元，顯有不當。
  (二)縱認上訴人解除契約有理由，但其沒收違約金顯然過高，上訴人公司發生「國揚
    事件」掏空公司資金二百八十三億餘元前，附帶上訴人均按期給付應付款項，上
    訴人自不得沒收附帶上訴人所繳納之全部價金三百八十七萬元。
三證據：除援用第一審所提出者外，補提：
  附上證(一)：本院九十年度重上字第七十號民事判決。
  附上證(二)：上訴人掏空資產證物。
      理      由
甲、程序方面：
一按被上訴人於言詞辯論終結前，得為附帶上訴，民事訴訟法第四百六十條第一項定
  有明文。
二本件被上訴人甲○○於言詞辯論終結前，提起附帶上訴，合於上開規定，應予准許
  。
乙、得心證之理由：
一本件附帶上訴人起訴主張其於八十六年九月十日向上訴人購買上訴人興建之天琴大
  廈Ｃ１棟二二樓、地下三樓第一四四號停車位及基地，計二千零九十七萬元。附帶
  上訴人依約按期繳付價金，至八十七年十一月止，已繳付三百八十七萬元。上訴人
  興建房屋時未依承諾綁紮一三五度交叉加強鋼筋，上訴人違約在先，竟以附帶上訴
  人不繼續繳付價金及辦理移轉登記事宜為由，於九十年四月三十日解除契約，上訴
  人既廣告不實，附帶上訴人即可解除契約，縱上訴人解除契約合法，其沒收之違約
  金亦屬過高，爰依解除契約回復原狀之法律關係請求上訴人給付三百八十七萬元，
  及自八十七年十二月一日起至清償日止，按年息百分之五計算之利息云云；上訴人
  則以上訴人公司未承諾鋼筋綁紮方式，另系爭大樓均以一百三十五度交叉加強鋼筋
  綁紮，附帶上訴人解除契約並無理由，系爭買賣契約因附帶上訴人未依約繳納價金
  ，已經上訴人合法解除契約，將附帶上訴人所繳價金以違約金沒收，上訴人無返還
  之義務，再上訴人所沒收之違約金亦無過高之情形等語資為抗辯。
二附帶上訴人主張其於八十六年九月十日向上訴人購買上訴人興建之天琴大廈Ｃ１棟
  二二樓、地下三樓第一四四號停車位及基地，計二千零九十七萬元。附帶上訴人依
  約按期繳付價金，至八十七年十一月止，已繳付三百八十七萬元等事實，已據附帶
  上訴人提出房屋、土地買賣預定契約書、附帶上訴人已繳付房地價金發票憑證五紙
  等在卷可憑，且為上訴人所不爭執，附帶上訴人所主張之上開事實堪認為實在。附
  帶上訴人雖另主張上訴人承諾系爭大樓之鋼筋綁紮係依一百三十五度交叉加強鋼筋
  綁紮施作，然上訴人未履行承諾，顯已違反消費者保護法第二十二條規定云云。按
  企業經營者應確保廣告內容之真實，其對消費者所負之義務不得低於廣告之內容，
  固為消費者保護法第二十二條所明文規定。然當事人主張有利於己之事實者，就其
  事實有舉證之責任，民事訴訟法第二百七十七條定有明文。附帶上訴人雖提出房屋
  、土地、車位預定買賣合約書、存證信函、鋼筋綁紮方式之照片為立證方式，但為
  上訴人否認，辯稱其未承諾上開鋼筋綁紮方式等語。經查系爭房地買賣契約書，並
  無約定系爭大樓鋼筋綁紮之方式，而附帶上訴人於原審亦自承系爭買賣契約訂立時
  並未說明鋼筋綁紮之情事一語（見原審卷第九十九頁），是兩造於訂立契約時顯未
  將鋼筋綁紮之方式作為契約之內容，附帶上訴人亦未提出訂約時之廣告圖面，以資
  證明當初之廣告圖面確有說明系爭大樓鋼筋綁紮之方式係按一百三十五度交叉加強
  鋼筋綁紮之方式施作。
三至附帶上訴人所提出之照片，係取自完工交屋時上訴人製作予承購戶之說明書，有
  上訴人提出完整之說明書在卷可稽。該說明書既係上訴人施作完成時所製作，非屬
  兩造於訂約時附帶上訴人所信賴之廣告圖面，與上訴人於出售時所保證之品質無涉
  。況上訴人縱非以一百三十五度交叉加強鋼筋綁紮施作，究有無影響系爭大樓之安
  全結構，而構成標的物之瑕疵，經原審闡明後，附帶上訴人亦表示本件訴訟不論及
  上訴人所為之鋼筋綁紮是否會有安全上之疑慮（見原審卷第九十九頁）。此外附帶
  上訴人復未舉他證以實其說，則本件上訴人無廣告不實之情事，即無消費者保護法
  第二十二條之適用，揆諸前開民事訴訟法第二百七十七條規定，附帶上訴人主張上
  訴人所興建之系爭大樓有廣告不實之情事，及違反民法第一百四十八條權利行使之
  限制云云，尚無足採。是本件並無附帶上訴人所主張得以解除契約之重大瑕疵，附
  帶上訴人自不得以上訴人有廣告不實、違反民法第一百四十八條規定等事由主張解
  除契約。另附帶上訴人於原審聲請鑑定系爭大樓是否依一百三十五度交叉加強鋼筋
  綁紮施作，然附帶上訴人既未能舉證證明上訴人確有為此項承諾，或訂約時之廣告
  圖面有如此之記載，則附帶上訴人聲請鑑定前開事項，即無必要，附此敘明。
四次按債務人享有同時履行抗辯權者，在未行使此抗辯權以前，仍可發生遲延責任之
  問題，必須行使以後始能免責，最高法院五十年度臺上字第一五五○號判例可資參
  照。查上訴人於九十年四月六日以存證信函催告附帶上訴人於文到七日內辦理貸款
  或以現金一次繳清尾款一千六百三十一萬元，附帶上訴人仍未依約繳納，僅於九十
  年四月十二日另以存證信函表示系爭大樓有鋼筋綁紮不符規定之情形，有危承購戶
  生命、財產及公共安全之虞，就價金之給付主張同時履行抗辯權，有第一五七八號
  存證信函可憑（見原審卷第六十九頁以下）。惟系爭大樓並無鋼筋綁紮不符之瑕疵
  ，已如前述，附帶上訴人自無主張同時履行抗辯之權利。至該存證信函，雖亦載明
  上訴人並未將國揚天琴建築案工地正前方會設置高架橋之資訊告知承購戶，有違公
  平交易法第二十四條規定，除可構成解除契約之事由外，並有詐欺之嫌。而系爭大
  樓之地下室四樓牆、柱龜裂嚴重，且有修補過之舊痕跡。故針對上訴人公司資產漸
  形減少、尚未完成交屋及前述高架橋暨工程品質、狀況未解決前，依民法第二百六
  十五條規定，主張拒絕給付價款之抗辯云云。然附帶上訴人於原審係就廣告不實而
  主張解除契約，並未就上開工地前設置高架橋、牆柱龜裂等主張解除契約，況附帶
　上訴人並未舉證證明上訴人有告知工地前方將設置高架橋之義務、及系爭大樓之地
　下室四樓牆、柱有龜裂之情形，亦未舉證證明上訴人有違反公平交易法第二十四條
　「除本法另有規定者外，事業亦不得為其他足以影響交易秩序之欺罔或顯失公平之
　行為。」規定之情事。再附帶上訴人已自認系爭大樓地下室四樓牆、柱龜裂有修補
　之痕跡，是上訴人就系爭大樓發生之龜裂亦修補完畢，附帶上訴人尤不得以該等事
  由主張解除契約。又民法第二百六十五條固規定「當事人之一方，應向他方先為給
  付者，如他方之財產，於訂約後顯形減少，有難為對待給付之虞時，如他方未為對
  待給付或提出擔保前，得拒絕自己之給付。」，然附帶上訴人未舉證證明上訴人有
  難為對待給付之虞，且據上訴人所提出富邦建築經理股份有限公司所掣之同意書載
  「茲依貴我雙方之協議，同意於貴公司之天琴承購戶履行合約義務，完成貸款對保
  手續後，將信託我方之房地產權過戶予承購戶。」（見本院卷第一一九頁），參諸
  上訴人所提出之建物、土地所有權狀（見本院卷第一二三頁以下），系爭大樓天琴
  亦已順利移轉登記承購戶多戶，是上訴人亦無難為對待給付之虞，附帶上訴人尤無
  主張民法第二百六十五條之餘地。
五上訴人於九十年四月三十日以第七五七存證信函解除兩造前開買賣契約，有上訴人
  提出之存證信函、回執、掛號郵件查單附卷足稽（見原審卷第一一○頁以下），附
  帶上訴人亦自認收受上訴人解除契約之第七五七號存證信函（見原審卷第八頁）。
  上訴人既已踐行法定催告程序，附帶上訴人仍未依約辦理貸款或以現金繳付全部尾
  款，又無權主張同時履行抗辯或不安抗辯，上訴人據以解除契約，自為法之所許。
  又系爭買賣契約既經上訴人合法解除，附帶上訴人自無於系爭買賣契約解除後再為
  解約之意思表示之餘地，則附帶上訴人於九十年七月十七日原審言詞辯論時當庭以
  上訴人廣告不實為由主張解除契約（見原審卷第四十九頁），自不生解除契約之效
  力。附帶上訴人於本院另辯稱上訴人公司之所謂國揚事件，與富邦建築經理股份有
  限公司間之信託行為，均係違約在先之行為云云，然附帶上訴人並未以該事由於上
  訴人解除契約前主張解除契約，則該國揚事件是否構成附帶上訴人得主張解除契約
　之理由，本院自無庸審究。附帶上訴人之解除契約不合法，然上訴人之解除契約合
　法，均如前述，依民法第二百五十九條第一款、第二款「契約解除時，當事人雙方
　回復原狀之義務，除法律另有規定或契約另有訂定外，依左列之規定：一由他方所
　受領之給付物，應返還之。二受領之給付為金錢者，應附加自受領時起之利息償還
　之。：：」之規定，上訴人原應將附帶上訴人所繳付之價金返還附帶上訴人以回復
  原狀。然兩造系爭買賣契約第五條第二款約定：「依前款規定，如甲方（即附帶上
　訴人）逾期達五日仍未繳清期款：：如逾期壹個月或逾使用執照核發後一個月未繳
　並經乙方（即上訴人）以存證信函催繳後五日內仍未繳清，雙方同意依本契約第十
　三條違約條款之規定辦理。」、而第十三條第一項第一款約定：「一甲方有下列情
　事之一者，乙方得解除契約，甲方無條件同意所繳全部價款作為乙方重行出售本戶
　房屋所需費用及稅捐之抵價及損害賠償和違約金，本戶房地由乙方收回。」，上訴
　人據以主張將附帶上訴人所繳付之價金悉數沒收作為違約金，合於上開約定。
六然按「約定之違約金額過高者，法院得減至相當之數額。」民法第二百五十二條定
  有明文。又「當事人約定契約不履行之違約金過高者，法院固得依民法第二百五十
  二條以職權減至相當之數額，惟是否相當仍須依一般客觀事實、社會經濟狀況及當
  事人所受損害情形，以為酌定標準。而債務已為一部履行者，自亦得比照債權人所
  受利益減少其數額。」已據最高法院四十九年度臺上字第八○七號著為判例。本院
  審究兩造上開關於違約金之約定「甲方（甲○○）有下列情事之一者，乙方（國揚
  公司）得解除本契約，甲方無條件同意所繳全部價款作為乙方重行出售本戶房屋所
  需費用及稅捐之抵價及損害賠償金和違約金，本戶房地由乙方收回：：」（見原審
　卷第二十三頁），其性質屬於不履行所生損害賠償總額之預定。本院斟酌兩造簽約
　日期為八十六年九月十日，當時房地產行情正陷於長期不景氣中，嗣經八十八年九
　二一集集大地震，成屋交易價格更是低迷，空屋轉手不易，建商降價求售者眾。上
　訴人主張以房地總價款百分之二十或將已交付全部作為違約金，然以前者言，所謂
　百分之二十之違約金係指內政部所製作參考用之房地買賣範本所定，尚不得任意拘
　束當事人，且其究以何標準定房地總價百分之二十為違約金之上限，亦無何理論基
　礎，況就本件言，系爭房地總價二千零九十七萬元，以總價百分之二十作為違約金
　即四百十九萬四千元，仍屬過高；若以後者即已付價款全部作為違約金，則繳付價
　款越多者即其履約程度越高，違約金反而越高，亦不合理，是上訴人所主張違約金
　之標準，均不合理。至原判決所認定違約金標準以房地總價百分之十五為允當云云
　。然同前所述，此百分之十五之標準亦無何理論基礎，再已付總價百分之十、百分
　之五十、百分之八十者，其違約金均同為總價之百分之十五，亦與債權人所受利益
　之履約程度不相當，是原判決所認定之標準亦非可採。附帶上訴人另謂上訴人公司
　發生國揚事件，上訴人自不得沒收任何附帶上訴人已繳納之價金云云，然國揚事件
　與上訴人得否沒收價金作為違約金無涉，附帶上訴人上開辯解亦非可採。
七本院斟酌卷附同業利潤標準資料，八十六年度房屋興建投資業之同業利潤為毛利率
  百分之四十四、費用率百分之三十及淨利率百分之十四，有財政部賦稅署八十八年
  六月二十八日台稅一發第八八一○九六一二九號函附卷足考（見原審卷第九十二頁
  ）。附帶上訴人所繳納之款項為三百八十七萬元，未繳納之款項為一千七百一十萬
  元，為兩造所不爭執。就附帶上訴人已繳納部分，上訴人既已受領該價款，已得享
  有百分之十四之淨利，然附帶上訴人未繳納部分，上訴人無從依上開同業利潤標準
  享有百分之十四之淨利，是上訴人所受損害即為被上訴人未繳納部分之百分之十四
  ，即二百三十九萬四千元（00000000－0000000×0.14＝0000000）。上訴人又以系
  爭房地轉賣價金為一千六百萬元，其受有四百九十七萬元所失利益、轉賣之銷售費
  用八十萬元費用計五百七十七萬元之損害云云，然上訴人所主張之上開損害，均屬
  解除契約後所發生之損害（系爭房地係於九十年十二月二十七日再轉賣－見本院卷
  第六十一頁，在上訴人解除契約後），不得列為本件之損害內，則上訴人以上開所
  受損害五百七十七萬元主張其所沒收之違約金無過高之情形云云，非屬可採。再上
  訴人應繳納之土地增值稅（因解除契約未為土地所有權移轉登記而無庸繳納）係屬
  稅捐，屬於費用之一種，即已包含於前述費用率百分之三十內，則上訴人之損害不
  得再扣除土地增值稅，併此敘明。
八上訴人所受之損害即為附帶上訴人未繳納款項部分之百分之十四即二百三十九萬四
  千元，則上訴人所得沒收之違約金亦為該金額，附帶上訴人已繳納之三百八十七萬
  元扣除上訴人得沒收之違約金後，為一百四十七萬六千元，係無法律上之原因而受
　有利益，附帶上訴人依民法第一百七十九條之規定，自得請求上訴人返還一百四十
　七萬六千元。另按給付無確定期限者，債務人於債權人得請求給付時，經其催告而
　未為給付，自受催告時起，負遲延責任，其經債權人起訴，或依督促程序送達支付
　命令者，與催告有同一之效力，民法第二百二十九條第二項定有明文。綜上所述，
　附帶上訴人請求上訴人返還一百四十七萬六千元，及自起訴狀繕本送達之翌日即九
　十年七月六日（上訴人於九十年七月五日收受起訴狀繕本－見原審卷第四十六頁）
　起至清償日止按年息百分之五計算之利息，為有理由，應予准許，逾此範圍之請求
　，為無理由，應予駁回。原判決判命上訴人給付七十二萬四千五百元及法定遲延利
　息，並依兩造之聲請，酌定相當擔保金分別為假執行及免為假執行之諭知，核無不
　合。上訴人上訴意旨指摘原判決不當，求予廢棄改判，為無理由，應予駁回。上開
　附帶上訴人得請求之一百四十七萬六千元，扣除原判決所准許之七十二萬四千五百
　元之差額七十五萬一千五百元部分，原審為附帶上訴人敗訴之判決，尚有未洽，附
　帶上訴意旨指摘此部分原判決不當，求予廢棄改判，為有理由，應由本院予以廢棄
　，改判如主文第三項所示。至原判決就超過一百四十七萬六千元部分，為附帶上訴
　人敗訴之判決，並駁回其假執行之聲請，核無不合。附帶上訴意旨指摘原判決此部
　分不當，求予廢棄改判，為無理由，應予駁回。又本件所命給付，上訴人上訴第三
　審所得受之利益未逾新臺幣一百五十萬元，不得上訴第三審，本院判決後已告確定
  ，附帶上訴人聲請准供擔保請求宣告假執行，自非所許，原判決就本院判命上訴人
  再給付部分，駁回附帶上訴人假執行之聲請，理由雖有不同，結論則無二致，此部
  分原判決仍應予以維持。
九本件因事證已臻明確，兩造其餘攻擊、防禦方法及所為之立證，與判決之結果不生
  若何影響，無庸再逐一予以論究，合併敘明。
據上論結，本件上訴人之上訴為無理由，附帶上訴人之附帶上訴，為一部有理由，一
部無理由，依民事訴訟法第四百四十九條第一項、第二項、第四百五十條、第七十八
條、第七十九條但書判決如主文。
中　　　華　　　民　　　國　　九十一　　年　　　三  　　月　　二十六　　日
　　　　　　　　　　　　      民事第一庭
　　　　　　　　　　　　　　　　　審判長法　官　洪　仁　嘉
                             　　　     法　官  黃　莉　雲
　　　　　　　　　　　　　　　　　　　　法　官  湯　美　玉
右正本係照原本作成。
附帶上訴人如不服本判決，應於收受送達後二十日內向本院提出上訴書狀，其未表明
上訴理由者，應於提出上訴後二十日內向本院補提理由書狀（均須按他造當事人之人
數附繕本）上訴時應提出委任律師或具有律師資格之人之委任狀；委任有律師資格者
，另應附具律師及格證書及釋明委任人與受任人有民事訴訟法第四百六十六條之一第
一項但書或第二項（詳附註）所定關係之釋明文書影本。
中　　　華　　　民　　　國　　九十一　　年　　　三　　　月　　二十七　　日
　　　　　　　　　　　　　　　　　　　　書記官  王　敬　端
附註：
民事訴訟法第四百六十六條之一（第一項、第二項）：
對於第二審判決上訴，上訴人應委任律師為訴訟代理人。但上訴人或其法定代理人具
有律師資格者，不在此限。
上訴人之配偶、三親等內之血親、二親等內之姻親，或上訴人為法人、中央或地方機
關時，其所屬專任人員具有律師資格並經法院認為適當者，亦得為第三審訴訟代理人
。
